臺北高等行政法院判決　　　　　　　　　　　　　　九十二年度訴字第二七○一號
　　　　　　　　　　　　　　　.
　　原　　　告　甲○○
　　輔　佐　人　乙○○
　　　　　　　　吳魏梅
　　被　　　告　勞工保險局
　　代　表　人　廖碧英總經理.
　　訴訟代理人　丙○○
　　　　　　　　丁○○
右當事人間因勞保事件，原告不服行政院勞工委員會中華民國九十二年三月二十八日
（發文日期：九十二年四月二十四日）勞訴字第○九二○○○三四三○號訴願決定，
提起行政訴訟。本院判決如左：
　　主  文
原告之訴駁回。
訴訟費用由原告負擔。
　　事  實
一、事實概要：原告原以裕隆汽車製造股份有限公司三義工廠為投保單位，參加勞工
    保險為被保險人，原告於民國（下同）九十年二月二十八日退職退保，並於同年
    三月十六日向被告申請老年給付，經被告核付新台幣（下同）一、八七三、三九
    五元在案。原告另於同年四月二十四日，以其罹患口腔癌致言語機能障害，向被
    告申請殘廢給付，案經被告以同年五月四日九十保給字第六○二五九二九號函，
    以原告係於同年四月十六日始經審定成殘，在保險效力終止之後，乃予以否准。
    原告乃於同年九月六日，以其罹患口腔癌致喪失咀嚼功能障害，於同年二月九日
    經審定成殘，向被告申請殘廢給付。案經被告審查，以九十年九月二十日九十保
    給字第六○六三一六五號函，以原告於同年二月二十八日退職退保後仍有持續治
    療之事實，不符勞工保險條例第五十三條「治療終止」規定，乃核定所請不予給
    付。原告不服，向勞工保險監理委員會申請審議，經勞工保險監理委員會於九十
    一年三月八日發文之（九○）保監審字第四一七八號審定書以被告尚在查證中為
    由撤銷原核定，由被告查明後另為適法之處分。經被告重新審查，以原告於九十
    年四月十六日審定殘廢當時保險效力業已終止，與勞工保險條例第十九條第一項
    之規定不合，所請仍應不予給付，並以九十一年七月八日保給殘字第○九一六○
    四三五七三○號函復（下稱原處分）在案。原告不服，向勞工保險監理委員會申
    請審議，亦經該會於九十一年十二月十八日以九十一保監審字第三四四○號審定
    書審定駁回，原告仍不服，提起訴願，嗣經行政院勞工委員會訴願決定駁回，遂
    提起本件行政訴訟。
二、兩造聲明：
　(一)原告聲明求為判決：
  　1.訴願決定、爭議審定及原處分均撤銷。
　　2.被告應作成給付原告新台幣（下同）一百零三萬六千元之行政處分，並自九十
      二年七月二十八日（被告答辯狀送達翌日）起至清償日止，按週年利率百分之
      五計算之利息。
　(二)被告聲明求為判決：如主文所示。
三、兩造之爭點：
    勞工保險條例第五十三條所稱之治療終止其意義為何？原告身體遺存之障害其治
    療終止日期是否在保險效力終止後？
　(一)原告主張之理由：
    1.按「當事人主張事實，負舉證責任，倘所提出之證據，不足為其主張事實之證
  　　明，自不認其之事實為真實。」「所謂證據，自以積極而恰當，且對應證事實
　　　卻能證明者始足當之，自非僅憑消極之迂迴證明，可以推定事實之真偽。行政
　　　官署對於人民有所處罰，必須證明其違法之事實，倘不能確實證明違法之事實
　　　之存在，其處罰即不能認為合法。」最高行政法院（八十九年七月一日改制前
      為行政法院）三十九年度判字第二號判例及七一年度判字第四六一號判決可資
      參考。
　　2.依據勞工保險條例第五十三條第二項規定：被保險人所患普通傷病經治療一年
　　　以上尚未痊癒，如身體遺存障害，適合殘廢給付標準表規定之項目，並經保險
　　　人自設或特約醫院診斷為永不能復原者，得比照前項規定辦理。
　　3.依據勞工保險條例施行細則第七十七條規定：本條例第五十三條第一項及第五
　　　十四條第一項所稱治療終止，指被保險人罹患之傷病，經治療後，症狀固定，
　　　再行治療仍不能期待其治療效果之狀態。最高行政法院九十一年度判字第一八
      四五號之判決亦對治療終止之定義有明確之裁示；及勞工保險條例第四十七條
      規定：被保險人因傷病而致殘廢，經領取殘廢給付後，不得以同一傷病，申請
      住院診療。
　　4.被告於九十保給字第六○六三一六五號函說明三所稱原告門診治療至九十年九
      月四日止，仍有持續治療之事實；依據勞工保險條例第四十七條規定係指被保
      險人因傷病而致殘廢，經領取殘廢給付後，不得以同一傷病，申請住院診療。
      而非不可門診治療。
　　5.被告復於九一保給字第○九一六○四三五七三○號函說明三所稱原告所患傷病
      於九十年三月二日於榮民總醫院接受手術治療，審定殘廢日期應為九十年四月
      十六日是有誤。
　　6.原告已由財團法人振興復健醫學中心（下稱振興醫學中心）開具殘廢診斷書於
      九十年二月九日為審定殘廢日，依勞工保險條例第十九條第一項：「被保險人
      或其受益人，於保險效力開始後，停止前發生保險事故者，得依本條例規定，
      請領殘廢給付」之規定甚明。
　　7.被告未斟酌原告業經特約醫院專業醫師審定成殘（法定事項），卻僅以將原告
　　　之病歷資料送請特約專科醫師審查（無法定診斷權責之機構），被告以無法定
　　　診斷權責之機構，執行法定事項，實有可議，顯違行政程序法第四條之規定。
　　8.依據勞工保險條例立法宗旨：保障勞工生活，促進社會安全˙˙˙勞工保險被
　　　保險人因身體、普通傷害或罹患普通疾病，經治療終止後，如身體遺存障害，
　　　適合殘廢給付標準表規定項目，並經保險人自設或特約醫院診斷為永久殘廢者
      ，得按其平均月投保薪資，依同表規定之殘廢等級及給付標準，一次請領殘廢
      補助費；勞工保險條例第五十三條第一項定有明文。
　(二)被告主張之理由：
　　1.按「被保險人或其受益人，於保險效力開始後，停止前發生保險事故者，得依
　　　本條例規定，請領保險給付。」「被保險人因普通傷害或罹患普通疾病，經治
　　　療終止後，如身體遺存障害，適合殘廢給付標準表規定之項目，並經保險人自
　　　設或特約醫院診斷為永久殘廢者，得按其平均月投保薪資，依同表規定之殘廢
　　　等級及給付標準，一次請領殘廢補助費，˙˙˙。被保險人領取普通傷病給付
　　　期滿，或其所患普通傷病經治療一年以上尚未痊癒，如身體遺存障害，適合殘
　　　廢給付標表規定之項目，並經保險人自設或特約醫院診斷為永不能復原者，得
　　　比照前項規定辦理。「被保險人已領取老年給付者，不得再行參加勞工保險。
　　　」勞工保險條例第十九條第一項、第五十三條及第五十八條第二項分別定有明
　　　文。
　　2.查原告於九十年四月二十四日因口腔癌申請殘廢給付，並檢送行政院國軍退除
      役官兵輔導委員會台北榮民總醫院（下稱台北榮民總醫院）九十年四月十六日
      所出具同日審定成殘之勞工保險殘廢診斷書為證。案經被告審查，原告已於九
      十年二月二十八日退職退保並請領四十五個月老年給付在案，其保險效力業自
      當日二十四時起終止，其於九十年四月十六日審定殘廢係保險效力終止後之事
      故，被告乃以九十年五月四日九十保給字第六○二五九二九號函核定所請殘廢
      給付不予給付。原告對於被告上開之核定並未提起行政救濟，合先敘明。
    3.原告於九十年九月六日復以同一事故申請殘廢給付，並檢送振興醫學中心九十
      年九月四日所出具之勞工保險殘廢診斷書為證，該殘廢診斷書載略，原告於八
      十六年十一月二十九日初診，九十年二月九日審定成殘。案經被告審查，原告
      於九十年二月九日審定成殘後仍有持續門診治療至九十年九月四日之事實，未
      符前揭條例第五十三條「治療終止」規定，乃以九十年九月二十日九十保給字
      第六○六三一六五號函核定所請殘廢給付不予給付。原告不服，向勞工保險監
      理委員會申請審議，經勞工保險監理委員會以被告仍在查證中為由，審定：「
      原核定撤銷，由勞工保險局查明後另為適法之處分。」。案經被告重新審查，
      調取原告於振興復健醫學中心及台北榮民總醫院就診之病歷連同前開二醫院出
      具之殘廢診斷送請專科醫師審查，審查意見：「吳先生係於九十年三月二日於
      台北榮民總醫院接受手術治療，故審定殘廢日期以九十年四月十六日為準。」
      。據此，被告乃以原告所患口腔癌於九十年三月二日於台北榮民總醫院接受手
      術治療，審定殘廢日期應為九十年四月十六日。又其已於九十年二月二十八日
      退職退保並請領四十五個月老年給付在案，保險效力業自是日二十四時起終止
      ，審定殘廢當時保險效力業已終止，不符前揭請領規定，被告乃以九十一年七
      月八日保給殘字第○九一六○四三五七三○號函核定所請殘廢給付不予給付。
      原告不服，向勞工保險監理委員會申請審議，經該會審定申請審議駁回，原告
      不服提起訴願，亦經行政院勞工委員會決定，訴願駁回在案。
　　4.原告訴稱最高行政法院九十一年度判字第一八四五號之判決對治療終止之定義
      有明確之裁示，又勞工保險條例第四十七條規定，被保險人因傷病而致廢，經
      領取殘廢給付後，不得以同一傷病，申請住院診療。故其由振興醫學院中心開
      具殘廢診斷書於九十年二月九日為審定殘廢日，依勞工保險條例第十九條第一
      項規定，其得請領殘廢給付云云，查上開判決對勞工保險條例第五十三條及第
      五十四條所稱「治療終止」一詞，闡明為「治療終止」當指醫療上實質之治療
      效果，而非以僅以形式上有無追蹤診療為判斷，更非謂「治療終止」即不得繼
      續治療或再行治療即非「治療終止」。本件據台北榮民總醫院九十年四月十六
      日開具之殘廢斷書及病歷資料公務查詢會簽意見表載，吳君因罹患口腔癌於九
      十年二月二十二日至該院初診，九十年三月二日接受複合式切除手術及頸部淋
      巴廓清術併皮瓣重建手術，於九十年三月二十六日出院，繼續在門診追蹤治療
      ，該病患症狀固定，可審定為永久殘廢日期為九十年四月十六日，當時殘廢狀
      況為齒舌音及口蓋構音機能障礙。由此可見，原告於九十年三月二日手術治療
      ，即屬上開判決所稱醫療上實質之治療效果，揆諸上開病歷記載自明。據此，
      原告於九十年二月二十八日退職退保後始接受前開手術治療，仍有繼續治療之
      事實，並於退職退保後始治療終止審定殘廢，被告依前揭規定，否准其所請殘
      廢給付，要屬當然。另被保險人於領取殘廢給付，已獲得保障，是勞工保險條
      例第四十七條之規定，限制領取殘廢給付者，不得以同一傷病，申請住院診療
      ，乃避免其受重覆保障，確保勞工保險社會資源公平合理使用。故本條之規定
      與本案案情並無關聯，原告之見，實誤解法令所致。
　　5.原告訴稱被告之專業醫師就勞保被保險人之殘廢給付並無法定診斷權責云云，
　　　查被告於審核保險給付案件時，除以被保險人或受益人檢附之保險資料、診斷
　　　書等資料予以審核外，如有必要，亦須另外徵詢專科醫師意見或實地派員訪查
　　　瞭解實情，此由勞工保險條例第二十八條、第五十六條及同條例施行細則第六
　　　十一條規定保險人（即被告）為審核保險給付，得調查有關之文件、得另行指
　　　定醫院或醫師複檢即明，否則前述條文賦予被告審核之權限即形同具文。是被
　　　告除審核原告所提出之診斷書外，就其病歷及手術恢復情形，綜合衡量，並請
　　　專業醫師作醫事評定，決定原告所患是否符合殘廢給付，要屬當然，揆諸前揭
　　　標準表之規定自明。
　　理  由
一、原告起訴主張：原告於九十年二月二十八日退職退保前，原以裕隆汽車製造股份
    有限公司為投保單位，原告業已於九十年三月間向被告申領老年給付在案，原告
    因罹患口腔癌，經振興醫學中心於同年二月九日審定成殘，原告乃向被告申請殘
    廢給付，詎遭否准，為此起訴如聲明所示云云。
二、被告則以原告係於九十年三月二日接受手術治療，原告不可能於九十年二月九日
    即治療終止，故原告之殘廢事故係發生於勞工保險終止即九十年二月二十八日以
    後，依法被告自應予以否准等語置辯。
三、本件兩造不爭之原告原係勞工保險之被保險人，於九十年二月二十八日退職退保
    ，原告因罹患口腔癌，自八十六年十一月二十九日起在振興醫學中心接受住院及
    門診治療，九十年二月九日再至該醫院中心門診，經診斷為口腔癌，原告於同年
    月二十二日至台北榮民總醫院門診，同年月二十六日住院，同年三月二日接受手
    術，同年月二十六日出院等情，並有勞工保險老年給付申請書、勞工保險殘廢給
    付申請書、勞工保險殘廢診斷書附於原處分卷可稽。
四、按「被保險人或其受益人，於保險效力開始後，停止前發生保險事故者，得依本
    條例規定，請領保險給付。」「被保險人因普通傷害或罹患普通疾病，經治療終
    止後，如身體遺存障害，適合殘廢給付標準表規定之項目，並經保險人自設或特
    約醫院診斷為永久殘廢者，得按其平均月投保薪資，依同表規定之殘廢等級及給
    付標準，一次請領殘廢補助費，˙˙˙。被保險人領取普通傷病給付期滿，或其
    所患普通傷病經治療一年以上尚未痊癒，如身體遺存障害，適合殘廢給付標表規
    定之項目，並經保險人自設或特約醫院診斷為永不能復原者，得比照前項規定辦
    理。「被保險人已領取老年給付者，不得再行參加勞工保險。」勞工保險條例第
    十九條第一項、第五十三條及第五十八條第二項分別定有明文。是本件之爭執，
    厥在於勞工保險條例第五十三條所稱之治療終止其意義為何？原告身體遺存之障
    害其治療終止日期是否在保險效力終止後？
五、經查：
  (一)按憲法第一百五十三條第一項明文規定：「國家為改良勞工及農民之生活，增進
    其生產技能，應制定保護勞工及農民之法律，實施保護勞工及農民之政策。」立
    法者依據此一憲法委託制定了勞保條例以「保障勞工生活，促進社會安全」（同
    條例第一條）。然而立法者所制定之勞工保險條例，究應如何保障勞工生活？勞
    工保險給付應有多少種態樣？此屬立法者立法裁量之範圍（只要不違反社會正義
    ），立法者須衡量各種因素而為決定，其中包括保險費如何負擔、保險費率之多
    寡等諸多事項。
  (二)又按勞工保險條例第二條規定：「勞工保險分左列二項：一、普通事故保險：分
    生育、傷病、醫療、殘廢、失業、老年及死亡七種給付。二、職業災害保險：分
    傷病、醫療、殘廢及死亡四種給付。」承前說明，立法者經其裁量後，決定於勞
    工保險制度為上開種類之給付。再按同條例第七十六條之一規定：「本條例第二
    條、第三十一條、第三十二條及第三十九條至第五十二條有關生育給付分娩費及
    普通事故保險醫療給付部分，於全民健康保險施行後，停止適用。」是自全民健
    康保險（下稱健保）制度實施後，立法者對於勞工之遭遇普通傷病為以下之照顧
    ：傷病之醫療給付部分由健保制度為之，被保險人在住院期間因不能工作，致未
    能取得原有薪資發給補助費（同條例第三十三條第一項），如因此死亡，發給喪
    葬津貼及遺屬津貼（同條例第六十三條），以照顧被保險人之遺屬生活與補助殯
    葬費之用。至於殘廢補助費，則係在保障被保險人因傷病或成殘後生活之所需；
    換言之，對於該等被保險人而言，係在填補其成殘後因勞動能力損失致經濟收入
    不足以維持其基本生活之用，亦即在維持其成殘後至死亡前之一定期間內基本生
    活所需。因此，殘廢補助費之給付目的，係照顧被保險人在成殘後尚能如一般人
    繼續生活為前提，既非提供其作為繼續治療原來所患傷病之用，亦非補助其不能
    工作之損失（此二部分有健保給付及傷病住院補助，已如前述），故而如被保險
    人於遭遇傷病後，尚未接受完整之治療，其間被保險人身體所呈現之不穩定的障
    害，即使適合殘廢給付標準表規定之項目，尚非殘廢補助制度所擬照顧之範圍。
  (三)因此，勞工保險條例施行細則第七十七條規定：「本條例第五十三條第一項及第
    五十四條第一項所稱治療終止，指被保險人罹患之傷病，經治療後，症狀固定，
    再行治療仍不能期待其治療效果之狀態。」堪稱允當，並無牴觸前所說明立法者
    之意思，且勞工保險制度係給付行政而非干涉行政（侵害行政），亦無人民基本
    權利受侵害、違反法律保留原則之情事，此一定義自可資適用。
  (四)查依振興醫學中心於九十年九月四日掣給之勞工保險殘廢診斷書治療經過記載以
    ：「八十六年十一月二十九日初診為口腔癌，於八十七年二月二日住院，八十
    七年二月三日手術二氧化碳雷射手術於八十七年二月七日出院。九十年二月九
    日門診切片診斷為口腔癌，須長期追蹤治療。」等語，可知原告於八十六年間初
    次經診斷為口腔癌，惟經手術治療完畢；九十年二月九日原告經門診切片再次診
    斷為口腔癌，當時縱有咀嚼機能障害之情事，惟此次既尚未接受治療，自無治療
    終止症狀固定之可言，況依台北榮民總醫院於九十年四月十六日掣給之殘廢診斷
    書根本無此一障害之記載，益見原告上開症狀並非固定，不能期待其治療效果之
    狀態。
  (五)再查被告就原告之狀況函詢台北榮民總醫院，該院於病歷資料公務查詢會簽意見
    表記載：「病患吳君係於九十年二月二十二日至本院初診，九十年三月二日接受
    複合式切除手術及頸部淋巴廓清術併皮瓣重建手術，於九十年三月二十六日出院
    ，繼續在門診追蹤治療。該病患症狀固定，可審定為永久殘廢日期為九十年四月
    十六日，當時殘廢狀況為齒舌音及口蓋構音構音機能障礙。」，此有台北榮民總
    醫院九十年十二月二十四日（九十）北總行字第一三三九三號函附於原處分卷可
    按，原告主張於九十年二月九日即治療終止，殊不可採。
  (六)附予說明者，勞工保險之給付，多有涉及醫理上之見解與判斷，被告委請相關之
    專科醫師審查病歷提供專業意見，以為准否之參考依據，於法並無不合，此與原
    告所指摘之「法定診斷權責」或親自診察與否，殊屬二事。
六、綜上所述，本件原告之主張，均無可採，原處分以原告殘廢事故之發生日期係在
    領取老年給付保險效力終止後，就原告殘廢給付之申請予以否准，認事用法，並
    無違誤，爭議審定及訴願決定，遞予維持，亦無不合，原告訴請如聲明所示，於
    法無據，應予駁回。
據上論結，本件原告之訴為無理由，爰依行政訴訟法第九十八條第三項前段，判決如
主文。
中　　華　　民　　國　　九十三　　　年　　　五　　　　月　　　十三　　　日
                 臺 北 高 等 行 政 法 院   第 四 庭
                                審 判 長 法  官　王　立　杰
                                         法  官　黃　本　仁
                                         法  官　王　碧　芳
右為正本係照原本做成。
如不服本判決，應於送達後二十日內，向本院提出上訴狀並表明上訴理由，如於本判
決宣示後送達前提起上訴者，應於判決送達後二十日內補提上訴理由書（須按他造人
數附繕本）。
中　　　華　　　民　　　國　　九十三　　年　　　五　　　月　　 十三 　　日
                                        法院書記官 鄭 聚 恩
